---
title: "Régression de Poisson"
date: "9 novembre 2020"
output: 
  xaringan::moon_reader:
    css: ["default", "metropolis", "metropolis-fonts", "styles-xar.css"]
    lib_dir: libs
    nature:
      ratio: "16:9"
      highlightStyle: github
      highlightLines: true
      countIncrementalSlides: false
---

```{r setup, include=FALSE}
knitr::opts_chunk$set(echo = FALSE, message = FALSE,
                      fig.dim = c(8, 5))
library(tidyverse)
library(cowplot)
theme_set(
  theme_cowplot(font_size = 18) +
    theme(panel.background = element_rect(fill = "#fafafa"),
          plot.background = element_rect(fill = "#fafafa"))
)
set.seed(7102)
```

# Objectifs

- Savoir quand et comment utiliser un modèle linéaire généralisé avec distribution de Poisson.

- Détecter la surdispersion dans un modèle linéaire généralisé.

- Adapter l'estimation de paramètres et la sélection de modèles au cas de modèles surdispersés.

---

class: center, inverse, middle

# Distribution de Poisson

---

# Données de comptage

Nombre d'observations d'un certain événement dans une unité d'échantillonnage définie. 

--

Quelques exemples en écologie:

- le nombre de semis d'une espèce dans plusieurs quadrats;

- le nombre d'espèces (richesse spécifique) observé sur différents sites;

- le nombre d'individus d'une espèce d'oiseau entendus dans un certain laps de temps lors de différentes visites à un site.

---

# Données de comptage

- Ce sont des nombres discrets $\ge$ 0.

--

- Leur distribution est généralement asymétrique, surtout si le nombre moyen est petit.

--

- La variance du nombre d'observations augmente avec la moyenne.

---

# Distribution de Poisson

- La variable $y$ représente le nombre d'observations d'un événement dans un intervalle donné. 

- Ces événements sont indépendants.

--

Dans ce cas, la variable $y$ suit une distribution de Poisson, avec un paramètre $\lambda$ = taux moyen d'observations par intervalle. 

$$ P(y | \lambda) = \frac{\lambda^y}{y!} e^{-\lambda} $$

--

- La distribution de Poisson n'a qu'un paramètre: $\lambda$ correspond à la fois à sa moyenne et à sa variance (donc l'écart-type est $\sqrt{\lambda}$). 

---

# Distribution de Poisson

Dans R, la fonction `rpois` génère des valeur suivant une distribution de Poisson et `dpois` donne la probabilité d'une valeur de $y$ donnée.

--

```{r, echo = TRUE}
dpois(1, lambda = 3)
```

--

```{r, fig.dim = c(5, 4), echo = FALSE}
# Diagramme à barres de 10000 valeurs aléatoires tirées 
# de la distribution de Poisson avec lambda = 3
ggplot(NULL, aes(x = rpois(10000, 3))) +
    geom_bar()

```

---

# Poisson ou binomiale?

- Binomiale: réponse positive ou négative pour chaque individu (ou unité d'échantillonnage).

- Poisson: nombre d'observations par unité d'échantillonnage.

--

- Si une réponse binomiale est rare, donc $p$ faible, et si la population $n$ est grande, alors le nombre de cas dans la population suit une distribution de Poisson avec $\lambda = np$. 

--

    + Exemple: Forêt de bouleaux où le chaga est présent sur ~1% des arbres. On peut modéliser le nombre de chagas par placette plutôt que de compter tous les arbres non-affectés.
    
---

# Poisson ou normale?

Lorsque $\lambda$ est assez grand, la distribution de Poisson devient plus symétrique et tend vers une distribution normale.

```{r, echo = FALSE, fig.dim = c(10, 5)}
# Distribution de Poisson avec lambda = 5
p1 <- ggplot(NULL, aes(x = rpois(10000, 5))) +
    labs(x = "y", title = expression(lambda == 5)) +
    geom_bar()

# Distribution de Poisson avec lambda = 15
p2 <- ggplot(NULL, aes(x = rpois(10000, 20))) +
    labs(x = "y", title = expression(lambda == 20)) +
    geom_bar()

plot_grid(p1, p2, nrow = 1)
```

---

# Poisson ou normale?

La régression linéaire et la régression de Poisson supposent différents comportements de la variance.

- Régression linéaire: $\mu$ dépend des prédicteurs, $\sigma^2$ est constante. 

- Régression de Poisson: la moyenne et la variance sont égales à $\lambda$, qui dépend des prédicteurs.

---

# Indépendance des observations

- La distribution de Poisson suppose l'indépendance des observations individuelles. 

--

- Toutefois, cette condition est rarement respectée parfaitement. Par exemple:

    + Les patrons de dispersion mènent à une agglomération de semis de la même espèce.
    + La présence d'une espèce influence la probabilité d'en observer d'autres dû aux interactions de compétition, facilitation, etc.

--

- Lorsqu'on observe plus de valeurs extrêmes que prévu par le modèle de Poisson, il y a **surdispersion** des données.

---

# Surdispersion

- Deux distributions avec moyenne égale à 5: Poisson en rouge, surdispersée en bleu.

```{r, echo = FALSE}
ggplot(NULL) +
    labs(x = "y") +
    geom_bar(aes(x = rnbinom(10000, size = 10000, mu = 5)),
             fill = "red", alpha = 0.4) +
    geom_bar(aes(x = rnbinom(10000, size = 2, mu = 5)),
             fill = "blue", alpha = 0.4)
```

---

class: center, inverse, middle

# Régression de Poisson

---

# Régression de Poisson

Modèle linéaire généralisé où la réponse $y$ suit une distribution de Poisson:

$$ y \sim Pois(\lambda) $$

--

Puisque $\lambda$ doit être positif, nous utiliserons la fonction de logarithme comme lien:

$$\log{\lambda} = \eta = \beta_0 + \sum_{i = 1}^m \beta_i x_i$$

---

# Lien logarithmique

$$\log{\lambda} = \eta = \beta_0 + \sum_{i = 1}^m \beta_i x_i$$

--

```{r, echo = FALSE, fig.dim = c(6, 4)}
ggplot(data.frame(x = seq(-2,2,0.1)), aes(x = x)) +
    labs(x = expression(eta), y = expression(lambda)) +
    stat_function(fun = function(x) exp(x)) +
    geom_segment(x = -2.5, xend = 0, y = 1, yend = 1, linetype = "dotted") +
    geom_segment(x = 0, xend = 0, y = 0, yend = 1, linetype = "dotted") +
    scale_y_continuous(limits = c(0, 7.5), breaks = c(0:7), expand = c(0, 0))
```

---

# Lien logarithmique

Relation exponentielle entre réponse moyenne et les prédicteurs:

$$\hat{y} = \lambda = e^{\beta_0 + \sum_{i = 1}^m \beta_i x_i}$$

--

Addition de puissances = effets multiplicatifs des prédicteurs

$$ \hat{y} = e^{\beta_0} e^{\beta_1 x_1} e^{\beta_2 x_2} \ldots $$

---

# Résumé des GLM vu dans ce cours

Modèle | Distribution | Lien par défaut | Inverse du lien |
-------|--------------|-----------------|-----------------|
Régression linéaire | Normale: $y \sim N(\mu, \sigma)$ | Identité: $\mu = \eta$ | $\mu = \eta$ |
Régression logistique | Binomiale: $y \sim B(n, p)$ | Logit: $\log(p/(1-p)) = \eta$ | $p = 1/(1+e^{-\eta})$
Régression de Poisson | Poisson: $y \sim Pois(\lambda)$ | Log: $\log(\lambda) = \eta$ | $\lambda = e^{\eta}$ | 

---

# Exemple

Nombre d'espèces de plantes dans différents quadrats en fonction de la biomasse totale du quadrat et du pH codé selon trois niveaux.

```{r}
sp <- read.csv("../donnees/species.csv") 
# Niveaux de pH dans le bon ordre
sp$pH <- factor(sp$pH, levels = c("low", "mid", "high"))
str(sp)
```

---

class: center, inverse, middle

# Surdispersion

---

# Surdispersion

- Contrairement à la régression linéaire, la variance n'est pas estimée séparément dans la régression de Poisson.

--

- Modélisation des données surdispersées: variance égale à $\phi \lambda$ où $\phi$ est le paramètre de dispersion.

--

- Sous-dispersion ( $\phi < 1$ ) plus rare, indique que les observations sont réparties de façon plus régulière que prévue.

---

# Estimation du paramètre de dispersion

- Pour vérifier l'ajustement des résidus à la distribution de Poisson, on calcule le $\chi^2$ (comme vu auparavant):

$$ \chi^2 = \sum_{k=1}^n \frac{(y_k - \hat{y_k})^2}{\hat{y_k}} $$ 

--

- Si les données suivent une distribution de Poisson, la valeur moyenne du $\chi^2$ est égale au nombre de degrés de liberté résiduels $n - p$, où $p$ est le nombre de paramètres estimés.

--

- $\hat{c}$ est un estimateur de $\phi$ basé sur le $\chi^2$:

$$ \hat{c} = \frac{\chi^2}{df_{res}} $$

---

# Exemple de données surdispersées

Nombre d'espèces de tortues et d'espèces endémiques pour différentes îles de l'archipel des Galapagos.

```{r}
glp <- read.csv("../donnees/galapagos.csv")
str(glp)
```

---

# Surdispersion et régression logistique

- Pour une régression logistique binomiale, i.e. $y$ succès sur $n$ essais, les réponses peuvent aussi être surdispersées ou sous-dispersées.

--

- On estime le paramètre de dispersion de la même façon (avec le $\chi^2$). Il existe aussi une famille `quasibinomial` pour la fonction `glm`.

--

- La variance d'une réponse binaire est toujours $p(1-p)$; pas de surdispersion ou sous-dispersion possible.

---

# Surdispersion et sélection de modèles

Dans le cas de surdispersion, il faut corriger l'AIC pour obtenir le QAIC.

$$ QAIC = -\frac{2 \log L}{\hat{c}} + 2 K $$

--

On peut modifier l'AICc de la même façon pour obtenir le QAICc.

$$ QAICc = -\frac{2 \log L}{\hat{c}} + 2 K \left( \frac{n}{n-K-1} \right) $$

--

- Le $\hat{c}$ compte comme un paramètre pour le calcul de $K$.

---

# Surdispersion et sélection de modèles

- Si on compare plusieurs modèles avec le QAIC ou QAICc, il faut utiliser une seule valeur du $\hat{c}$, celle calculée à partir du modèle le plus complexe. 

--

- Le package *AICcmodavg* contient une fonction `c_hat` pour calculer le paramètre de dispersion.

--

- Les autres fonctions du package comme `aictab` acceptent l'argument `c.hat` et calculeront le QIAC(c) dans ce cas.

---

# Exemple

Quatre modèles pour prédire le nombre d'espèces endémiques sur les îles Galapagos.

```{r, echo = TRUE}
mod_area <- glm(Endemics ~ log(Area), data = glp, family = poisson)
mod_area_near <- glm(Endemics ~ log(Area) + log(Nearest), data = glp, family = poisson)
mod_area_adj <- glm(Endemics ~ log(Area) + log(Adjacent), data = glp, family = poisson)
mod_comp <- glm(Endemics ~ log(Area) + log(Nearest) + log(Adjacent), data = glp, family = poisson)
```

--

```{r, echo = TRUE}
library(AICcmodavg)
disp <- c_hat(mod_comp)
disp
```

---

# Exemple

Voici le tableau du QAICc pour ces modèles:

```{r, echo = TRUE}
mod_list <- list(mod_area = mod_area, mod_area_near = mod_area_near, 
                 mod_area_adj = mod_area_adj, mod_comp = mod_comp)
aictab(mod_list, c.hat = disp)
```

---

# Exemple

Comparons le QAICc et l'AICc

.code70[

```{r, echo = FALSE}
aictab(mod_list, c.hat = disp)
aictab(mod_list)
```

]

---

# Résumé

- La distribution de Poisson représente le nombre d'observations indépendantes d'un événement dans une unité d'échantillonnage.

--

- Le modèle de régression de Poisson est basé sur une distribution de Poisson de la réponse autour de sa valeur moyenne; cette valeur est reliée au prédicteur linéaire par la fonction de logarithme.

--

- En raison du lien logarithmique, les effets additifs sur l'échelle du prédicteur linéaire deviennent des effets multiplicatifs sur l'échelle de la réponse.

---

# Résumé

- Les distributions binomiale et de Poisson supposent une certaine relation entre la valeur moyenne de la réponse et sa variance. La surdispersion correspond à une variance plus grande que prévue par la distribution.

--

- Si le paramètre de dispersion n'est pas trop élevé ( $\hat{c} < 4$ ), on peut tout de même utiliser le modèle de Poisson (ou binomial) et multiplier les erreurs-types des coefficients par $\sqrt{\hat{c}}$. 
--

- Pour la sélection de modèles, l'AIC(c) doit être remplacé par le QAIC(c) pour tenir compte de la surdispersion.

---

# Étapes à retenir pour tous les modèles

- Exploration des données (distribution des variables individuelles et corrélations)

- Choix d'un type de modèle et ajustement du modèle (`lm`, `glm`, etc.)

- Vérification des suppositions du modèle (ex.: graphiques de diagnostic, paramètre de dispersion)

--

- Interprétation des valeurs estimées des coefficients

- Visualisation des prédictions du modèle

- Si plusieurs modèles candidats: comparaison, sélection d'un meilleur modèle et/ou prédictions multimodèles






