---
title: "Modèles linéaires mixtes, partie 1"
date: "16 novembre 2020"
output: 
  xaringan::moon_reader:
    css: ["default", "metropolis", "metropolis-fonts", "styles-xar.css"]
    lib_dir: libs
    nature:
      ratio: "16:9"
      highlightStyle: github
      highlightLines: true
      countIncrementalSlides: false
---

```{r setup, include=FALSE}
knitr::opts_chunk$set(echo = FALSE, message = FALSE,
                      fig.dim = c(8, 5))
library(tidyverse)
library(cowplot)
theme_set(
  theme_cowplot(font_size = 18) +
    theme(panel.background = element_rect(fill = "#fafafa"),
          plot.background = element_rect(fill = "#fafafa"))
)
set.seed(7102)
```


# Objectifs

- Appliquer un modèle linéaire mixte à des données groupées.

- Expliquer comment un modèle mixte constitue un compromis entre un modèle ignorant l'effet de groupe et un modèle à effets fixes par groupe.

- Déterminer les situations où il est le plus bénéfique d'utiliser un modèle mixte.

---

class: center, inverse, middle

# Pourquoi les modèles mixtes?

---

# Exemple

Richesse spécifique de la communauté benthique sur 45 sites intertidaux de 9 plages aux Pays-Bas.

```{r, echo = FALSE}
rikz <- read.csv("../donnees/rikz.csv")
# Corriger la représentation des variables catégorielles
rikz <- mutate(rikz, Beach = as.factor(Beach), 
               Exposure = as.factor(Exposure))
head(rikz)
```

- *NAP*: Position du site par rapport au niveau moyen de la mer.
- *Exposure*: Indice d'exposition de la plage.

---

# Comparaison des modèles

## Option 1: Ignorer les groupes

- Estimation incorrecte si les résidus sont plus semblables entre observations du même groupe.

--

## Option 2: Effets de groupe

- Beaucoup de paramètres à estimer s'il y a plusieurs groupes et des interactions.

- Risque de surajustement.

---

# Comparaison des modèles

## Option 3: Prédicteur lié aux groupes

- Approche plus parcimonieuse (moins de paramètres) qui tente d'expliquer les différences entre groupes en fonction de facteurs mesurés.

- On peut appliquer les prédictions du modèle à d'autres groupes non-échantillonnés, si on connait les valeurs des prédicteurs.

--

- Impossible de combiner avec l'option 2 pour expliquer la variation entre groupes non-expliquée par les prédicteurs.

---

# Option 4: Modèle en deux étapes

D'abord estimer les différences de richesse entre plages à partir des données des sites, puis modéliser l'effet des plages en fonction de l'indice d'exposition.

- Étape 1: Observation $k$ de la plage $j$

$$y_k \sim N(\alpha_{j[k]} + \beta x_{1k}, \sigma_y)$$ 

--

- Étape 2: Ordonnée à l'origine de la plage $j$ 

$$\alpha_j \sim N(\gamma_0 + \gamma_1 u_{1j}, \sigma_\alpha)$$

---

# Option 4

- Cette approche traite chaque plage comme une seule observation à la deuxième étape. 

- Si le nombre d'échantillons différait d'une plage à l'autre, ce modèle sous-représenterait les plages mieux échantillonnés.

---

class: center, inverse, middle

# Modèles linéaires mixtes

---

# Modèles linéaires mixtes

Approche semblable à la régression en deux étapes, mais les deux étapes sont réalisées simultanément.

--

Ces modèles sont surtout utiles pour les cas suivants:

- données groupées ou hiérarchisées (ex.: région, site, placette);
- variables explicatives définies à plusieurs niveaux (individu et groupe);
- beaucoup de groupes et/ou peu d'observations par groupe;
- besoin d'estimer la variation entre groupes;
- besoin de généraliser les résultats à des groupes non observés.

---

# Modèles linéaires mixtes

- Un modèle linéaire mixte est une régression linéaire dont un ou plusieurs des coefficients varient d'un groupe d'observations à une autre, *et où cette variation est modélisée par une distribution statistique*. 

--

- Ils sont aussi connus sous le nom de modèles *hiérarchiques* ou *multi-niveaux*, car ils modélisent la variation à au moins deux niveaux (observation individuelle et groupe).

--

- Dans ce cours-ci, nous traiterons des modèles mixtes où seule l'ordonnée à l'origine varie par groupe. 

---

# Représentation mathématique

- $\hat{y_k}$ dépend des prédicteurs $x_1$, $x_2$, etc., avec une ordonnée à l'origine spécifique au groupe $j$ qui contient l'observation $k$.

$$\hat{y_k} = \alpha_{j[k]} + \beta_1 x_{1k} + \beta_2 x_{2k} + ...$$

--

- Comme pour le modèle de régression linéaire, $y_k$ suit une distribution normale.

$$ y_k \sim N(\hat{y_k}, \sigma_y) $$

--

- $\alpha_j$ est considérée comme une variable aléatoire normalement distribuée parmi une "population" de groupes:

$$\alpha_{j} \sim N(\mu_\alpha, \sigma_\alpha)$$

---

# Représentation mathématique

- L'effet de groupe $\alpha_j$ est un effet *aléatoire*, en opposition aux effets *fixes* qui sont estimés de façon indépendante sans faire partie d'une distribution. 

--

- Le modèle est dit mixte car il contient à la fois des effets fixes (les $\beta$ associés aux prédicteurs $x_1$, $x_2$, etc.) et des effets aléatoires.

--

- On suppose une distribution normale pour $\alpha_j$ car c'est la distribution la plus "naturelle" à supposer si on ne connaît que la moyenne et l'écart-type.

---

# Modèle linéaire mixte avec R

- Nous utilisons la fonction `lmer` du package *lme4* pour ajuster des modèles linéaires mixtes.

- Cette fonction accepte une formule du même type que `lm`. Les effets aléatoires ont une syntaxe particulière dans la formule. 

--

- Par exemple, le terme `(1 | Beach)` indique que l'ordonnée à l'origine (symbolisée par la "variable" `1`) varie de façon aléatoire entre les groupes définis par `Beach`.

---

# Résumé des fonctions

- `lmer`: Ajuster un modèle linéaire mixte.
- `confint`: Estimer les intervalles de confiance des paramètres du modèle mixte (coefficients des effets fixes, variances des effets aléatoires).
- `fixef`: Effets fixes du modèle.
- `ranef`: Effets aléatoires du modèle (variation de chaque groupe par rapport à la moyenne).
- `coef`: Coefficients du modèle par groupe (somme des effets fixes et aléatoires).

---

# Contraction des estimés

- Les prédictions du modèle mixte pour chaque plage sont décalées vers la moyenne générale. Cet effet est plus prononcé à mesure qu'on s'éloigne de la moyenne. 

- En statistique, on parle d'une contraction (*shrinkage*) des estimés des effets de groupe.

---

# Modèle mixte comme compromis

- Puisque les ordonnées à l'origine sont supposées provenir d'une distribution commune, le modèle mixte estime l'ordonnée à l'origine de chaque plage en tenant compte non seulement des valeurs mesurées à cette plage, mais aussi de celles des autres plages.

--

- Les différences entre les valeurs moyennes mesurées par plage peuvent être dues soit à des différences réelles de richesse spécifique entre les plages, soit au hasard de l'échantillonnage.

--

- Le modèle mixte est donc un compromis entre (1) ignorer totalement les différences entre plages et (2) estimer indépendamment la moyenne de chaque plage à partir de ses 5 points. 

---

# Modèle mixte vs. ANOVA

L'ANOVA effectue un test de l'hypothèse selon laquelle il n'y a pas de différence entre les moyennes de chaque groupe:

- Si l'hypothèse nulle n'est pas rejetée, on ignore les différences entre groupes.
- Si l'hypothèse nulle est rejetée, on prend les différences observées comme estimés des différences réelles.

--

Avec un modèle mixte, on évite de faire ce choix, mais on tente plutôt d'estimer quelle partie des différences observées est due au hasard vs. à des différences entre les moyennes réelles des groupes.

---

# Prédicteur lié aux groupes

Modèle pour l'ordonnée à l'origine du groupe $j$:

$$\alpha_{j} \sim N(\mu_\alpha, \sigma_\alpha)$$

--

Si $\mu_\alpha$ n'est pas constante, reliée linéairement à un prédicteur $u_1$:

$$\mu_\alpha = \gamma_0 + \gamma_1 u_1$$

---

# Prédicteur lié aux groupes

Ré-écrivons le modèle en une équation:

$$y_k = \gamma_0 + \gamma_1 u_{1j[k]} + \beta_1 x_{1k} + \beta_2 x_{2k} + \nu_{j[k]} + \epsilon_k$$

--

- Les deux derniers termes représentent la variation aléatoire par groupe et par observation individuelle:

$$\nu_j \sim N(0, \sigma_\alpha)$$

--

$$\epsilon_k \sim N(0, \sigma_y)$$

---

# Corrélation intra-classe

$$\frac{\sigma_\alpha^2}{\sigma_\alpha^2 + \sigma_y^2}$$

--

- $\sigma_\alpha$ représente l'écart-type de la réponse moyenne entre les groupes et $\sigma_y$ représente l'écart-type de la réponse entre observations d'un même groupe.

--

- Rapport tend vers 0 si $\sigma_y \gg \sigma_\alpha$ et vers 1 si $\sigma_\alpha \gg \sigma_y$.

---

# Corrélation intra-classe

- La corrélation intra-classe est d'environ 0.45 pour le modèle sans `Exposure` et diminue à 0.06 en tenant compte de l'indice d'exposition.

- D'un point de vue pratique, ce rapport nous indique quelle échelle contribue davantage à la variation de la réponse, donc à quelle échelle nous pourrions échantillonner davantage pour réduire l'incertitude du modèle.

---

# Résumé

- Un modèle linéaire mixte (aussi appelé modèle multi-niveaux) est une extension de la régression linéaire pour des données groupées, où certains des coefficients varient de façon aléatoire d'un groupe à l'autre.

--

- Dans ce cours, nous avons vu des exemples où l'ordonnée à l'origine inclut un effet aléatoire. Dans le prochain cours, nous verrons comment ajouter des effets aléatoires à d'autres coefficients.

--

- Un modèle mixte constitue un compromis entre une régression linéaire qui ignore la structure groupée et une régression qui estime un effet fixe séparé pour chaque groupe. 

---

# Résumé

- Le modèle mixte corrige l'estimation des effets de chaque groupe pour les rapprocher de la tendance générale (contraction).

--

- Dans une régression linéaire classique, on ne peut inclure à la fois un effet fixe par groupe et un prédicteur défini à l'échelle du groupe. Un modèle mixte peut inclure à la fois l'effet aléatoire des groupes et une variable explicative définie à l'échelle du groupe. 

---

# Références

- Gelman, A. and Hill, J. (2006) *Data Analysis Using Regression and Multilevel/Hierarchical Models*. Cambridge, Cambridge University Press.

- Zuur, A.F., Ieno, E.N., Walker, N.J., Saveliev, A.A., Smith, G.M. (2009) *Mixed Effects Models and Extensions in Ecology with R*. New York, Springer-Verlag.



