---
title: "Modèles mixtes"
date: "20 novembre 2019"
output: pdf_document
---

Ce laboratoire doit être remis le **4 décembre à 17h sur Moodle**. Dans votre réponse pour chaque question, veuillez inclure une copie du code R utilisé (s'il y a lieu) et des résultats obtenus. 

## 1. Rendement du blé en fonction de l'engrais et de l'humidité du sol

Le tableau de données `Wheat` inclus dans le package *nlme* présente le résultat d'une expérience agricole visant à mesurer l'effet de la quantité d'engrais (`fertilizer`) et de l'humidité du sol (`Moisture`) sur le rendement d'une variété de blé (`DryMatter`, la variable réponse). Les plants ont été répartis en 12 plateaux (`Tray`). L'humidité du sol est constante dans un plateau, mais chaque plateau est divisé en 4 sections recevant chacune une quantité différente d'engrais. Il y a donc 48 mesures individuelles du rendement, soit 4 par plateau.

```{r}
library(nlme)
data(Wheat)
head(Wheat)
```


(a) Estimez les paramètres d'un modèle linéaire incluant les effets additifs de l'engrais et de l'humidité sur le rendement. Est-il correct d'ignorer le groupement des mesures par plateau? Justifiez votre réponse à partir d'un graphique des résidus par plateau.

(b) Ajustez maintenant un modèle mixte qui inclut les mêmes effets fixes, ainsi qu'un effet aléatoire représentant la structure groupée des données. Comparez les coefficients des effets fixes (engrais et humidité) pour les deux modèles, ainsi que les erreurs-types de ces coefficients. Expliquez les différences s'il y a lieu.

(c) À partir de graphiques de diagnostic appropriés, vérifiez si les résidus du modèle mixte en (b) sont répartis aléatoirement en suivant une distribution normale.

(d) Calculez la corrélation intra-classe pour le modèle mixte en (b). Quelle est l'interprétation mathématique de cette valeur?


## 2. Courbes de croissance d'épinettes

Le tableau `Spruce` inclus dans le package *nlme* contient des données sur la croissance de 79 épinettes. Le logarithme du volume (`logSize`) pour chaque épinette (identifiée par un numéro d'arbre `Tree`) a été mesuré à 13 différents moments à partir du début de l'expérience (nombre de jours `days`). Les épinettes sont aussi réparties entre 4 placettes (`plot`).

```{r}
data(Spruce)
head(Spruce)
```

(a) Créez un graphique de la courbe de croissance observée (`logSize` en fonction du nombre de jours) pour ces arbres, avec un code de couleur pour la placette. Pourquoi serait-il préférable de modéliser la courbe de croissance en prenant `days` comme facteur, donc `logSize ~ as.factor(days)` plutôt que `logSize ~ days`?

*Truc*: Avec `ggplot`, vous pouvez superposer un `geom_point` et un `geom_line`, puis spécifier `group = Tree` dans la fonction `aes` afin d'assurer que les lignes soient tracées entre les points pour chaque arbre.

(b) Estimez les paramètres du modèle linéaire `logSize ~ as.factor(days)`. Selon ce modèle, quel est la variation moyenne de `logSize` entre le jour 152 et le jour 201? Quel est son écart-type?

(c) Ajustez maintenant un modèle mixte qui tient compte du fait qu'il s'agit de mesures répétées sur les mêmes arbres. (*Note*: Ignorez la placette `plot` pour l'instant.) Selon ces résultats, pourquoi est-il avantageux de mesurer les mêmes arbres à chaque jour d'échantillonnage afin d'estimer une courbe de croissance? 

(d) Quelle est la corrélation intra-classe pour le modèle en (c)? Selon ce résultat, est-ce que la variation de taille parmi les arbres à un moment donné de l'expérience est due davantage (i) aux différences initiales de taille entre les arbres ou (ii) à une variation de la croissance d'un arbre à l'autre?

(e) Ajoutez au modèle en (c) un effet aléatoire de la placette `plot`. Selon ce modèle, est-ce que la taille des arbres diffère de façon marquée entre les placettes?

