---
title: "Tests d'hypothèse sur la moyenne"
date: "19 septembre 2018"
output: 
    html_document:
        theme: spacelab
---

```{r setup, include=FALSE}
knitr::opts_chunk$set(echo = TRUE, message = FALSE, warning = FALSE)
library(dplyr)
```

## 1. Tests d'hypothèse

Lesquelles des affirmations suivantes sont exactes?

a) La valeur $p$ est la probabilité que l'hypothèse nulle soit vraie.

b) Plus le seuil de signification $\alpha$ est élevé, plus il est difficile de rejeter l'hypothèse nulle.

c) Pour un test $t$ à un échantillon, si on rejette l'hypothèse nulle $\mu = 10$ avec un seuil $\alpha = 0.01$, alors l'intervalle de confiance à 99% de la moyenne de l'échantillon $\bar{x}$ ne contient pas la valeur 10.

d) Pour le test $t$ comparant deux échantillons avec l'hypothèse nulle $\mu_A = \mu_B$, une valeur $p$ plus petite signifie que la différence entre les moyennes est plus élevée.

e) Dans un plan d'expérience, l'assignation aléatoire des traitements vise à assurer que les différences mesurées entre les groupes soient bien dues au traitement.


## 2. Concentration d'ozone dans trois jardins

Pour cet exercice, nous utiliserons le tableau de données `gardens.csv`, qui provient du manuel *Statistics: An Introduction Using R* de Michael Crawley. Ces données représentent les concentrations d'ozone (en parties par 100 millions ou pphm) mesurées dans trois jardins (A, B et C) lors de différentes journées.

```{r}
gardens <- read.csv("gardens.csv")
```

a) Observez la distribution des mesures d'ozone dans chaque jardin. Quel type de graphique pourriez-vous utiliser? 

b) Quelle est la moyenne et l'écart-type de la concentration d'ozone dans chaque jardin? Est-ce que la moyenne est une bonne indicatrice de la valeur "typique" dans chaque jardin?

c) À partir de ces données, testez l'hypothèse nulle selon laquelle les jardins A et B reçoivent la même concentration d'ozone en moyenne. Quel est votre estimé de la différence entre les moyennes et son intervalle de confiance à 99%? Est-ce que ce test donne une bonne idée de la différence entre les deux jardins? Expliquez votre réponse.

d) Répétez l'exercice précédent pour l'hypothèse nulle selon laquelle les jardins A et C reçoivent la même concentration d'ozone en moyenne. Commentez sur la différence entre ce résultat et le résultat précédent.


## 3. Afficher l'estimé d'un test *t*

On peut sauvegarder le résultat d'un test $t$ dans une variable, par exemple:

```{r}
res_t <- t.test(Ozone ~ Garden, data = filter(gardens, Garden != "C"),
       conf.level = 0.99)
```

Ensuite, on peut accéder aux différentes parties du résultat avec l'opérateur `$`.

```{r}
res_t$p.value
res_t$estimate
```

Créez une fonction qui accepte comme argument une variable de résultat d'un test $t$ (réalisé sur 2 échantillons) et qui affiche l'estimé de la différence avec son intervalle de confiance. Arrondissez les nombres à une décimale. Par exemple, pour le résultat `res_t` ci-dessus, la fonction devrait produire le texte: "-2 (-3.5, -0.5)".

**Indices**

- Utilisez la fonction `round` pour arrondir une variable numérique.

- La fonction `paste0` permet de coller ensemble des nombres et des chaînes de caractère. Par exemple:

```{r}
t <- 6
paste0("Il est ", t, " heures.")
```

*Note*: La fonction `paste` fonctionne de la même façon mais place des espaces entre les éléments.


## 4. Expérience avec groupes appariés

Donnez un exemple d'expérience dont les résultats pourraient être analysés avec un test $t$ pour deux groupes appariés.