---
title: "Tests d'hypothèses"
date: "23 septembre 2020"
output:
    html_document:
        self_contained: false
        lib_dir: libs
        theme: spacelab
        toc: true
        toc_float: true
---

Ce laboratoire doit être remis le **30 septembre à 17h sur Moodle**. Dans votre réponse pour chaque question, veuillez inclure le code R utilisé (s'il y a lieu) et les résultats obtenus.

```{r setup, include=FALSE}
knitr::opts_chunk$set(echo = TRUE, message = FALSE, warning = FALSE)
```

## 1. Concentration d'ozone dans trois jardins

Pour cet exercice, nous utiliserons le tableau de données `gardens.csv`, qui provient du manuel *Statistics: An Introduction Using R* de Michael Crawley. Ces données représentent les concentrations d'ozone (en parties par 100 millions ou pphm) mesurées dans trois jardins (A, B et C) lors de différentes journées.

```{r}
gardens <- read.csv("gardens.csv")
head(gardens)
```

a) Visualisez les mesures d'ozone en fonction du jardin avec un graphique de type `geom_jitter` dans *ggplot2*. Quel est l'avantage de ce type de graphique ici, comparé à `geom_point` ou `geom_boxplot`?

b) Quelle est la moyenne et l'écart-type de la concentration d'ozone dans chaque jardin? Est-ce que la moyenne est une bonne indicatrice de la valeur "typique" dans chaque jardin?

c) À partir de ces données, testez l'hypothèse nulle selon laquelle les jardins A et B reçoivent la même concentration d'ozone en moyenne. Quel est votre estimé de la différence entre les moyennes et son intervalle de confiance à 99%? Est-ce que ce test donne une bonne idée de la différence entre les deux jardins? Expliquez votre réponse.

d) Répétez l'exercice précédent pour l'hypothèse nulle selon laquelle les jardins A et C reçoivent la même concentration d'ozone en moyenne. Commentez sur la différence entre ce résultat et le résultat précédent.


## 2. Effet des feuilles mortes sur l'apport en azote de semis

Le tableau de données `nconc.csv` présente les résultats d'une expérience (fictive) visant à estimer l'effet des feuilles mortes sur l'apporte en azote de semis.  

```{r}
nconc <- read.csv("nconc.csv")
nconc
```

Huit placettes (`plot`) ont été délimitées dans une forêt et divisées en deux moitiés. Dans chaque placette, une moitié (choisie au hasard) a reçu le traitement qui consistait à enlever systématiquement les feuilles mortes au sol. Les deux dernières colonnes du tableau montrent la concentration d'azote (en % de la biomasse) pour les semis de la moitié non-traitée (`litter`) et de la moitié traitée (`no_litter`). 

a) Quel est l'avantage d'avoir effectué l'expérience de cette façon plutôt que d'avoir enlevé complètement les feuilles mortes de quatre placettes sur huit? Quel type de test $t$ est approprié ici pour déterminer l'effet du traitement sur la concentration moyenne d'azote des semis?

b) Effectuez le test $t$ choisi et déterminez si le traitement a un effet significatif à un seuil $\alpha = 0.05$. Quel est l'effet moyen estimé (n'oubliez pas d'interpréter le signe de la différence) et son intervalle de confiance?
