---
title: "Tests d'hypothèse sur la moyenne"
date: "19 septembre 2018"
output: 
    html_document:
        theme: spacelab
        toc: true
        toc_float: true
---

```{r setup, include=FALSE}
knitr::opts_chunk$set(echo = TRUE, message = FALSE, warning = FALSE)
```

## 1. Tests d'hypothèse

Lesquelles des affirmations suivantes sont exactes?

a) La valeur $p$ est la probabilité que l'hypothèse nulle soit vraie.

b) Plus le seuil de signification $\alpha$ est élevé, plus il est difficile de rejeter l'hypothèse nulle.

c) Pour un test $t$ à un échantillon, si on rejette l'hypothèse nulle $\mu = 10$ avec un seuil $\alpha = 0.01$, alors l'intervalle de confiance à 99% de $\bar{x}$ ne contient pas la valeur 10.

d) Pour le test $t$ comparant deux échantillons avec l'hypothèse nulle $\mu_A = \mu_B$, une valeur $p$ plus petite signifie que la différence entre les moyennes est plus élevée.

e) Dans un plan d'expérience, l'assignation aléatoire des traitements vise à assurer que les différences mesurées entre les groupes soient bien dues au traitement.

**(b), (c) et (e). L'affirmation (a) est incorrecte, car la valeur $p$ est la probabilité d'obtenir une valeur de la statistique de test égale ou plus extrême que celle observée *si* l'hypothèse nulle est vraie. L'affirmation (d) est incorrecte, car la valeur $p$ dépend non seulement de la taille de l'effet, mais aussi de la variance des données et de la taille de l'échantillon.**


## 2. Concentration d'ozone dans trois jardins

Pour cet exercice, nous utiliserons le tableau de données `gardens.csv`, qui provient du manuel *Statistics: An Introduction Using R* de Michael Crawley. Ces données représentent les concentrations d'ozone (en parties par 100 millions ou pphm) mesurées dans trois jardins (A, B et C) lors de différentes journées.

```{r}
gardens <- read.csv("gardens.csv")
```

a) Observez la distribution des mesures d'ozone dans chaque jardin. Quel type de graphique pourriez-vous utiliser? 

**Voici une option avec des boîtes à moustaches:**

```{r}
library(ggplot2)
ggplot(gardens, aes(x = Garden, y = Ozone)) +
    geom_boxplot()
    
```

**Voici les points individuels avec `geom_jitter`. il s'agit d'un `geom_point` qui espace les points aléatoirement sur l'axe des *x* pour différencier les points avec le même *y*:**

```{r}
ggplot(gardens, aes(x = Garden, y = Ozone)) +
    geom_jitter(width = 0.2)
```

b) Quelle est la moyenne et l'écart-type de la concentration d'ozone dans chaque jardin? Est-ce que la moyenne est une bonne indicatrice de la valeur "typique" dans chaque jardin?

```{r}
library(dplyr)
group_by(gardens, Garden) %>%
    summarize(mean(Ozone), sd(Ozone))
```

**Le jardin C a un écart-type beaucoup plus élevé. Mais surtout, la moyenne de 5 n'est pas une valeur typique, puisqu'on a 7 points entre 1 et 4, et 3 entre 10 et 11.**

c) À partir de ces données, testez l'hypothèse nulle selon laquelle les jardins A et B reçoivent la même concentration d'ozone en moyenne. Quel est votre estimé de la différence entre les moyennes et son intervalle de confiance à 99%? Est-ce que ce test donne une bonne idée de la différence entre les deux jardins? Expliquez votre réponse.

```{r}
t.test(Ozone ~ Garden, data = filter(gardens, Garden != "C"),
       conf.level = 0.99)
```

**L'estimé $\mu_A - \mu_B$ est de -2 avec un intervalle de confiance (-3.5, -0.5). L'hypothèse nulle est rejetée.**

**Comme on a vu plus haut, les deux jardins ont une distribution semblable de concentration d'ozone, sauf que la moyenne du jardin B est plus élevé. Donc ici, le test $t$ comparant les moyennes décrit bien la différence entre les deux.**

d) Répétez l'exercice précédent pour l'hypothèse nulle selon laquelle les jardins A et C reçoivent la même concentration d'ozone en moyenne. Commentez sur la différence entre ce résultat et le résultat précédent.

```{r}
t.test(Ozone ~ Garden, data = filter(gardens, Garden != "B"),
       conf.level = 0.99)
```

**L'estimé $\mu_A - \mu_C$ est de -2 avec un intervalle de confiance (-5.9, 1.9). L'hypothèse nulle n'est pas rejetée.**

**La différence entre les moyennes de A et C est la même que la différence entre les moyennes de A et B, mais le jardin C a une plus grande variance, ce qui explique pourquoi la différence n'est pas significative. Toutefois, comme nous avons vu plus tôt, la moyenne ne décrit pas bien les données du jardin C et la distribution est très loin d'être normale. Dans ce cas-ci, le test $t$ n'est probablement pas une bonne façon de décrire la différence entre les groupes.**


## 3. Afficher l'estimé d'un test *t*

On peut sauvegarder le résultat d'un test $t$ dans une variable, par exemple:

```{r}
res_t <- t.test(Ozone ~ Garden, data = filter(gardens, Garden != "C"),
       conf.level = 0.99)
```

Ensuite, on peut accéder aux différentes parties du résultat avec l'opérateur `$`.

```{r}
res_t$p.value
res_t$estimate
```

Créez une fonction qui accepte comme argument une variable de résultat d'un test $t$ (réalisé sur 2 échantillons) et qui affiche l'estimé de la différence avec son intervalle de confiance. Arrondissez les nombres à une décimale. Par exemple, pour le résultat `res_t` ci-dessus, la fonction devrait produire le texte: "-2 (-3.5, -0.5)".

**Indices**

- Utilisez la fonction `round` pour arrondir une variable numérique.

- La fonction `paste0` permet de coller ensemble des nombres et des chaînes de caractère. Par exemple:

```{r}
t <- 6
paste0("Il est ", t, " heures.")
```

*Note*: La fonction `paste` fonctionne de la même façon mais place des espaces entre les éléments.

**Voici un exemple de solution:**

```{r}
afficher_confint <- function(result) {
    estime <- round(result$estimate[1] - result$estimate[2], 1)
    conf_min <- round(result$conf.int[1], 1)
    conf_max <- round(result$conf.int[2], 1)
    
    paste0(estime, " (", conf_min, ", ", conf_max, ")")
}

afficher_confint(res_t)
```


## 4. Expérience avec groupes appariés

Donnez un exemple d'expérience dont les résultats pourraient être analysés avec un test $t$ pour deux groupes appariés.