---
title: "Tableaux de contingence et ANOVA"
date: "29 septembre 2021"
output:
    html_document:
        self_contained: false
        lib_dir: libs
        theme: spacelab
        toc: true
        toc_float: true
---

```{r setup, include=FALSE}
knitr::opts_chunk$set(echo = TRUE)
library(ggplot2)
```


## 1. Sélection florale d'une espèce de bourdon

En suivant l'activité de butinage de bourdons fébriles (*Bombus impatiens*) sur un site, vous notez le nombre de visites des bourdons sur quatre genres de plantes, ainsi que la proportion des fleurs de chaque genre sur le site.

| Genre | Nombre de visites | Proportions des fleurs du site |
|---------+---+------|
| *Rubus* | 8 | 0.12 |
| *Solidago* | 8 | 0.24 |
| *Trifolium* | 18 | 0.33 |
| *Vaccinium* | 11 | 0.31 |

L'hypothèse nulle pour cette étude est que *B. impatiens* visite chaque genre proportionnellement à sa prévalence sur le site.

a) Selon l'hypothèse nulle, quelles sont les fréquences attendues pour les visites à chaque genre de plante?

b) Testez l'hypothèse nulle avec la fonction `chisq.test` dans R, avec un seuil de signification de 5%. Si l'hypothèse nulle est rejetée, quel(s) genre(s) sont plus ou moins visités que prévus? 


## 2. Butinage de trois espèces de bourdon

Sur le même site que l'exercice précédent, vous observez l'activité de butinage de deux autres espèces de bourdons (*B. affinis* et *B. ternarius*). Voici le tableau de contingence montrant le nombre de visites par espèce de bourdon et par genre de plante.

| | *Rubus* | *Solidago* | *Trifolium* | *Vaccinium* |
|-+---------+------------+-------------+-------------|
| *B. affinis* | 10 | 9 | 15 | 8 |
| *B. impatiens* | 8 | 8 | 18 | 11 |
| *B. ternarius* | 20 | 4 | 6 | 5 |

a) Quelle hypothèse nulle pouvez-vous tester à partir de ce tableau? Quelle est l'hypothèse alternative?

b) Créez une matrice représentant ce tableau dans R, puis testez l'hypothèse nulle mentionnée en (a) avec la fonction `chisq.test`, avec un seuil de signification de 5%.

c) D'après les résultats du test en (b), quel est le nombre de degrés de liberté du $\chi^2$? Comment cette valeur est-elle calculée?

d) Comment pouvez-vous consulter les fréquences attendues selon l'hypothèse nulle, ainsi que les résidus?

e) Si l'hypothèse nulle est rejetée, quelle paire bourdon-plante a le résidu le plus positif, et laquelle a le résidu le plus négatif? Comment interprétez-vous ces résidus?


## 3. Caractéristiques de choux plantés à différentes dates

Le jeu de données `cabbages` inclus dans le package `MASS` présente le poids en kg (*HeadWt*) et le nombre d'unités de vitamine C (*VitC*) de choux selon la variété (cultivar *Cult*) et la date de plantage. Il y a 10 réplicats pour chacune des six combinaisons de variété et de date.

```{r}
library(MASS)
str(cabbages)
```

a) Choisissez le sous-ensemble des données correspondant à la variété c52. Pour chacune des deux variables numériques (*HeadWt* et *VitC*), produisez un graphique de boîtes à moustaches montrant la distribution de cette variable selon la date de plantage. Avant même de réaliser l'ANOVA, croyez-vous que les suppositions du modèle (en particulier l'égalité des variances) seront respectées dans chaque cas?

b) Choisissez l'une des deux variables (*HeadWt* ou *VitC*) qui correspond le mieux au modèle d'ANOVA d'après votre résultat en (a). Réalisez une ANOVA à un facteur et déterminez si la moyenne de cette variable varie significativement ($\alpha = 0.05$) selon la date de plantage.

c) Selon un test des étendues de Tukey, entre quelles dates retrouve-t-on une différence significative ($\alpha = 0.05$)? Quel est l'estimé de chacune des différences significatives?

