---
title: "Régression linéaire"
date: "17 octobre 2018"
output: 
    html_document:
        self_contained: false
        lib_dir: libs
        theme: spacelab
        toc: true
        toc_float: true
---

```{r setup, include=FALSE}
knitr::opts_chunk$set(echo = TRUE, message = FALSE, warning = FALSE)
```

## 1. Métabolisme d'un poisson selon la salinité

Le tableau de données [sardinella.csv](sardinella.csv) provient d'une étude de Wohlschlag (1957), "Differences in metabolic rates of migratory and resident freshwater forms of an Arctic Whitefish". Il contient des mesures du poids (*log_weight*) et de la consommation en oxygène (*log_O2*) pour des individus du corgéone *Coregonus sardinella* capturés dans un environnement d'eau douce (*freshwater*) ou d'eau salée (*marine*).

```{r}
sardinella <- read.csv("sardinella.csv")
str(sardinella)
```

a) Estimez les effets additifs de l'environnement et du poids sur la consommation en oxygène de ce poisson. Comment interprétez-vous chacun des paramètres du modèle?

b) Reprenez le modèle en (a) avec une version normalisée du prédicteur *log_weight* (*norm_weight*). Quelle est maintenant l'interprétation des coefficients?

c) Reprenez le modèle en (b) en ajoutant l'interaction entre le poids (normalisé) et l'environnement. Cette interaction est-elle significative? Quelle est l'interprétation des coefficients?


## 2. Diversité des plantes sur des îles britanniques

Le tableau de données [britain_species.csv](britain_species.csv) provient de l'étude de Johnson et Simberloff (1974), "Environmental determinants of island species numbers in the British Isles". Ces données indiquent le nombre d'espèces de plantes vasculaires (*species*) pour 42 îles britanniques en fonction de différents prédicteurs: surface en km$^2$ (*area*), altitude en m (*elevation*), nombre de types de sol (*soil_types*), latitude et distance de la Grande-Bretagne en km (*dist_britain*). 

```{r}
iles <- read.csv("britain_species.csv")
str(iles)
```

a) Supposons qu'une théorie prédit que le nombre d'espèces ($S$) dépend de la surface d'une île ($A$) en fonction de l'équation suivante, où $c$ et $z$ sont des paramètres à déterminer:

$$ S = c A^z $$

Utilisez un modèle linéaire pour tester l'hypothèse que le nombre d'espèces de plantes vasculaires suit cette équation avec une exposant $z = 0.25$ (un quart).

*Indice*: Supposons que la valeur estimée de $z$ suit une distribution normale. À partir de la valeur estimée de $z$ et de son erreur-type, utilisez la formule vue au deuxième cours pour calculer l'intervalle de confiance. 

$$ (\hat{z} + t_{df, \alpha/2} SE, \hat{z} + t_{df, 1-\alpha/2} SE) $$

Dans cette formule, $SE$ est l'erreur-type, $\alpha$ est le seuil de significativité que vous choisissez (ex.: 0.05) et $df$ est le nombre de degrés de liberté de la distribution $t$, que vous pouvez déterminer à partir du sommaire de la régression.

b) Estimez maintenant le modèle suivant, où le nombre d'espèce dépend à la fois de la surface de l'île et de sa distance de la Grande-Bretagne, sur une échelle logarithmique. Vous devrez d'abord exclure l'île de Grande-Bretagne (`Britain`) du jeu de données.

$$ \log(species) \sim \log(area) + \log(dist\_britain) $$

c) À partir du modèle en (b), donnez un intervalle de prédiction à 90% du nombre d'espèces pour (i) une île de 1 km$^2$ située à une distance de 5 km et (ii) une île de 40 km$^2$ située à une distance de 20 km.

*Notes*: 

- Modifiez le % de l'intervalle de prédiction avec l'argument `level` de `predict`.

- Puisque la réponse du modèle est `log(species)`, le résultat de `predict` sera sur une échelle logarithmique.
