---
title: "Régression linéaire"
date: "16 octobre 2019"
output: 
    html_document:
        self_contained: false
        lib_dir: libs
        theme: spacelab
        toc: true
        toc_float: true
---

```{r setup, include=FALSE}
knitr::opts_chunk$set(echo = TRUE, message = FALSE, warning = FALSE)
```

## 1. Métabolisme d'un poisson selon la salinité

Le tableau de données [sardinella.csv](sardinella.csv) provient d'une étude de Wohlschlag (1957), "Differences in metabolic rates of migratory and resident freshwater forms of an Arctic Whitefish". Il contient des mesures du poids (*log_weight*) et de la consommation en oxygène (*log_O2*) pour des individus du corgéone *Coregonus sardinella* capturés dans un environnement d'eau douce (*freshwater*) ou d'eau salée (*marine*).

```{r}
sardinella <- read.csv("sardinella.csv")
str(sardinella)
```

a) Estimez les effets additifs de l'environnement et du poids sur la consommation en oxygène de ce poisson. Comment interprétez-vous chacun des paramètres du modèle?

**Réponse**

```{r}
mod1a <- lm(log_O2 ~ environment + log_weight, data = sardinella)
summary(mod1a)
```

- `Intercept` correspond à l'ordonnée à l'origine (valeur de *log_O2* si *log_weight* = 0) en eau douce.
- `environmentmarine` est la différence entre *log_O2* en eau salée et en eau douce. Les poissons en eau salée consomment plus d'oxygène pour un même poids.
- `log_weight` est l'augmentation de *log_O2* lorsque *log_weight* augmente de 1.

**Rappel sur l'interprétation des logarithmes**: Un logarithme de 0 correspond à une valeur de 1 et un logarithme négatif correspond une valeur < 1 de la variable originale. Une addition de 1 sur l'échelle logarithmique correspond à une multiplication par *e* (environ 2.7) de la variable originale.


b) Reprenez le modèle en (a) avec une version normalisée du prédicteur *log_weight* (*norm_weight*). Quelle est maintenant l'interprétation des coefficients?

**Réponse**

```{r}
sardinella$norm_weight <- scale(sardinella$log_weight)
mod1b <- lm(log_O2 ~ environment + norm_weight, data = sardinella)
summary(mod1b)
```

- `Intercept` est la valeur de *log_O2* correspondant à *norm_weight* = 0, donc à la moyenne de *log_weight*, en eau douce.
- `environmentmarine` est la différence entre *log_O2* en eau salée et en eau douce (aucun changement). 
- `norm_weight` est l'augmentation de *log_O2* lorsque *norm_weight* augmente de 1, donc lorsque *log_weight* augmente d'un écart-type.


c) Reprenez le modèle en (b) en ajoutant l'interaction entre le poids (normalisé) et l'environnement. Cette interaction est-elle significative? Quelle est l'interprétation des coefficients?

**Réponse**

```{r}
mod1c <- lm(log_O2 ~ environment * norm_weight, data = sardinella)
summary(mod1c)
```

- `Intercept` est la valeur de *log_O2* correspondant à *norm_weight* = 0, donc à la moyenne de *log_weight*, en eau douce (même interprétation qu'avant, mais l'estimé a un peu changé).
- `environmentmarine` est la différence entre *log_O2* en eau salée et en eau douce, pour un poisson avec *norm_weight* = 0 (donc à la moyenne de *log_weight*).
- `norm_weight` est l'augmentation de *log_O2* lorsque *norm_weight* augmente de 1 (la pente de *log_O2* vs. *norm_weight*) en eau douce.
- `environmentmarine:norm_weight` est la différence de la pente de *log_O2* vs. *norm_weight* en eau salée par rapport à sa valeur en eau douce. Puisque l'interaction est négative, l'effet du poids sur la consommation d'oxygène est plus faible en eau salée.

Cependant, l'interaction n'est pas significative.


## 2. Diversité des plantes sur des îles britanniques

Le tableau de données [britain_species.csv](britain_species.csv) provient de l'étude de Johnson et Simberloff (1974), "Environmental determinants of island species numbers in the British Isles". Ces données indiquent le nombre d'espèces de plantes vasculaires (*species*) pour 42 îles britanniques en fonction de différents prédicteurs: surface en km$^2$ (*area*), altitude en m (*elevation*), nombre de types de sol (*soil_types*), latitude et distance de la Grande-Bretagne en km (*dist_britain*). 

```{r}
iles <- read.csv("britain_species.csv")
str(iles)
```

a) Supposons qu'une théorie prédit que le nombre d'espèces ($S$) dépend de la surface d'une île ($A$) en fonction de l'équation suivante, où $c$ et $z$ sont des paramètres à déterminer:

$$ S = c A^z $$

Utilisez un modèle linéaire pour tester l'hypothèse que le nombre d'espèces de plantes vasculaires suit cette équation avec une exposant $z = 0.25$ (un quart).

*Indice*: Supposons que la valeur estimée de $z$ suit une distribution normale. À partir de la valeur estimée de $z$ et de son erreur-type, utilisez la formule vue au deuxième cours pour calculer l'intervalle de confiance. 

$$ (\hat{z} + t_{df, \alpha/2} SE, \hat{z} + t_{df, 1-\alpha/2} SE) $$

Dans cette formule, $SE$ est l'erreur-type, $\alpha$ est le seuil de significativité que vous choisissez (ex.: 0.05) et $df$ est le nombre de degrés de liberté de la distribution $t$, que vous pouvez déterminer à partir du sommaire de la régression.

**Réponse**

En faisant une transformation logarithmique:

$$ \log(S) = \log(c) + z \log(A) $$

```{r}
mod2a <- lm(log(species) ~ log(area), data = iles)
```

Vérifions d'abord les graphiques de diagnostic pour voir si le modèle est approprié.

```{r, echo = FALSE}
par(mfrow = c(2,2))
plot(mod2a)
```

Il n'y a pas de problème, sauf peut-être la tendance sur le graphique `Scale-Location`. Celle-ci est due à un seul point à droite: il s'agit de l'île de Grande-Bretagne (`Britain`), qui a une surface beaucoup plus grande que les autres. Donc il ne semble pas que la variance change systématiquement le long de l'axe.

Regardons maintenant les coefficients.

```{r}
summary(mod2a)
```

L'estimé de $z$ est le coefficient de `log(area)`, soit 0.2088 avec une erreur-type de 0.03447. Il y a 40 degrés de liberté résiduels. Nous calculons l'intervalle de confiance à 95% à partir des quantiles de la distribution $t$ données par `qt`.

```{r}
z <- 0.2088
se <- 0.03447
conf_int <- c(z + qt(0.025, df = 40) * se, 
              z + qt(0.975, df = 40) * se)
conf_int
```

Puisque la valeur $z = 0.25$ est dans l'intervalle de confiance, nous ne rejetons pas cette hypothèse.


b) Estimez maintenant le modèle suivant, où le nombre d'espèce dépend à la fois de la surface de l'île et de sa distance de la Grande-Bretagne, sur une échelle logarithmique. Vous devrez d'abord exclure l'île de Grande-Bretagne (`Britain`) du jeu de données.

$$ \log(species) \sim \log(area) + \log(dist\_britain) $$

**Réponse**

```{r, message = FALSE, warning = FALSE}
library(dplyr)
iles2 <- filter(iles, island != "Britain")
mod2b <- lm(log(species) ~ log(area) + log(dist_britain), data = iles2)
summary(mod2b)
```

c) À partir du modèle en (b), donnez un intervalle de prédiction à 90% du nombre d'espèces pour (i) une île de 1 km$^2$ située à une distance de 5 km et (ii) une île de 40 km$^2$ située à une distance de 20 km.

*Notes*: 

- Modifiez le % de l'intervalle de prédiction avec l'argument `level` de `predict`.

- Puisque la réponse du modèle est `log(species)`, le résultat de `predict` sera sur une échelle logarithmique.

**Réponse**

```{r}
# Nouveau tableau pour les prédictions
iles_nouv <- data.frame(area = c(1, 40), dist_britain = c(5, 20))

iles_pred <- predict(mod2b, iles_nouv, interval = "prediction",
                     level = 0.90)

iles_nouv <- cbind(iles_nouv, iles_pred)
iles_nouv
```

Finalement, transformons les valeurs `lwr`et `upr` en nombre d'espèces avec la fonction exponentielle.

```{r}
iles_nouv <- mutate(iles_nouv, esp_min = exp(lwr), esp_max = exp(upr))
iles_nouv
```

Nos intervalles de prédiction sont donc de 74 à 432 espèces pour la première île et de 125 à 649 espèces pour la deuxième.


