---
title: "Sélection de modèles"
date: "24 octobre 2018"
output: pdf_document
---

Ce laboratoire doit être remis le **7 novembre à 17h sur Moodle**. Dans votre réponse pour chaque question, veuillez inclure une copie du code R utilisé (s'il y a lieu) et des résultats obtenus. 


## 1. Biomasse racinaire en fonction de l'environnement

Le jeu de données `environment.csv` (tiré du manuel de Beckerman et Petchey, *Getting started with R: An introduction for biologists*) inclut des mesures de biomasse racinaire (*biomass*, en g/m$^2$) pour 10 sites en fonction de l'altitude (en m), de la température (en degrés C) et de la précipitation annuelle (*rainfall*, en m).

```{r}
enviro <- read.csv("environment.csv")
str(enviro)
```

a) Estimez les paramètres du modèle incluant les trois prédicteurs: `biomass ~ altitude + temperature + rainfall`. L'inclusion des trois prédicteurs dans le même modèle cause-t-elle des problèmes? Justifiez votre réponse.

b) En tenant compte de votre résultat en (a), proposez plusieurs modèles alternatifs pour ce jeu de données, incluant le modèle nul (0 prédicteur) et des modèles à 1 ou 2 prédicteurs (sans interactions). Créez un tableau comparant ces modèles selon leur AICc.

c) Quel est le meilleur modèle pour prédire la biomasse racinaire à un nouveau site semblable à ceux échantillonnés? Serait-ce utile de faire des prédictions moyennes à partir de plusieurs modèles ici? Justifiez votre réponse.


## 2. Prédictions de la migration d'espèces d'oiseaux

Le fichier `migration.csv` contient les données de Rubolini et al. (2005) sur 28 espèces d'oiseaux qui migrent entre l'Europe et l'Afrique. 

```{r}
migr <- read.csv("migration.csv")
str(migr)
```


Nous cherchons à prédire la date d'arrivée en Europe (*migDate*, mesurée en jours à partir du 1er avril) en fonction des prédicteurs suivants:

- Latitude du site de reproduction en Europe (*latBreed*)
- Latitude du site d'hivernage en Afrique (*latWntr*). *Note*: La latitude est positive au nord de l'équateur.
- Si l'espèce niche dans des cavités existantes (*nestSite*, 0=non, 1=oui)
- Si l'espèce mue au site d'hivernage (*moult*, 0=non, 1=oui)

En théorie, on s'attend à ce que les oiseaux arrivent plus tard si leur site de reproduction est plus nordique (dû au climat et à la distance à parcourir) et s'ils muent au site d'hivernage. On s'attend à ce que les oiseaux arrivent plus tôt si leur site d'hivernage est plus nordique (moins de distance à parcourir) et s'ils nichent dans des cavités existantes.

a) Vérifiez l'ajustement du modèle linéaire complet incluant les 4 prédicteurs. Interprétez les valeurs obtenues pour chacun des coefficients de ces prédicteurs (mais pas l'ordonnée à l'origine). Ces résultats sont-ils conforment à ceux attendus en théorie? 

b) Comparez avec l'AICc les modèles incluant les combinaisons suivantes des 4 prédicteurs:

- latBreed
- latWntr
- latBreed + latWntr
- latBreed + nestSite
- latWntr + nestSite 
- latBreed + latWntr + nestSite
- latBreed + nestSite + moult
- latWntr + nestSite + moult
- latBreed + latWntr + nestSite + moult (modèle complet)

Combien de modèles ont un $\Delta AIC \le 2$? Selon les poids d'Akaike, quelle est la probabilité qu'un de ces modèles soit le meilleur modèle?

c) Chargez le jeu de données `migr_test.csv` qui contient les données de 10 autres espèces de l'étude de Rubolini et al.

```{r}
migr_test <- read.csv("migr_test.csv")
str(migr_test)
```

Calculez la moyenne de l'erreur carrée de prédiction *(observation - prédiction)*$^2$ pour ces 10 nouvelles observations selon (i) le meilleur modèle identifié en (b) et (ii) la prédiction moyenne pondérée de tous les modèles.

*Indice*: Pour obtenir un vecteur des prédictions moyennes, choisissez la composante `mod.avg.pred` de l'objet produit par la fonction `modavgPred`.
